臺灣桃園地方法院刑事判決　　　　　　 100年度易字第1003號
公　訴　人　臺灣桃園地方法院檢察署檢察官
被　　　告　謝景如
上列被告因重利等案件，經檢察官提起公訴（99年度偵字第2426
6號），本院判決如下：
    主  文
謝景如無罪。
    理  由
一、公訴意旨略以：被告謝景如與同案被告葉芸妗（另行判決）
    均預見任意提供自己在金融機構開設之帳戶或手機供他人使
    用，該他人可能以該帳戶作為實施重利犯罪之工具，竟於不
    違背其本意，各基於幫助之故意，由葉芸妗於民國98年11月
    30日前某日，將其所有渣打銀行南崁分行帳號000000000000
    號帳戶提供予同案被告姜智峻（另行判決）收受債務人利息
    之用；被告謝景如則於97年間某日，提供其所申辦之000000
    0000號行動電話，供姜智峻對外聯繫之用。姜智峻於97年間
    ，在自由時報分類廣告上刊登借款資訊，適何國魁因急需現
    金週轉，乃依自由時報分類廣告所載，先後撥打上開謝景如
    所申辦之門號與自稱「羅先生」之姜智峻借貸共計新台幣（
    下同）5 萬元，雙方約在桃園縣蘆竹鄉○○路98號交付現金
    ，言明每10天支付利息4,500 元至前揭葉芸妗所有渣打銀行
    帳戶內，何國魁並依要求簽發面額4 萬元及6 萬元本票（票
    號分別為NO176312號、NO176313號）予姜智峻供擔保，何國
    魁並依約自98年11月30日起至99年5 月1 日止，共匯款2 萬
    6,000 元利息至葉芸妗上開帳戶內，姜智峻因此取得與原本
    顯不相當之重利。嗣何國魁因無力續繳利息，姜智峻竟另基
    於恐嚇之接續犯意，先後於99年6 月3 日凌晨0 時57分2 秒
    、下午1 時0 分28秒及同年月6 日上午10時13分27秒，以所
    使用之0000000000號行動電話傳送「你他媽的，又什麼問題
    啦，電話又壞了還是怎樣，給你方便，結果不接電話」、「
    不出來處理，就等我去家找你，已經給你夠久時間，電話不
    接，你很大牌嘛」、「你真的不回電喔，好沒關係，等著看
    」等簡訊至何國魁使用之0000000000號行動電話恫嚇其還款
    ，致使何國魁心生畏懼，報警處理。
二、按犯罪事實應依證據認定之，無證據不得認定犯罪事實。又
    不能證明被告犯罪者，應諭知無罪之判決，刑事訴訟法第15
    4 條第2 項、第301 條第1 項分別定有明文。再按，事實之
    認定，應憑證據，如未能發現相當證據，或證據不足以證明
    ，自不能以推測或擬制之方法，為裁判基礎；且認定不利於
    被告之事實須依積極證據，苟積極證據不足為不利於被告事
    實之認定時，即應為有利於被告之認定；另認定犯罪事實所
    憑之證據，雖不以直接證據為限，間接證據亦包括在內，然
    無論直接證據或間接證據，其為訴訟上之證明，須於通常一
    般之人均不致有所懷疑，而得確信其為真實之程度者，始得
    據之為有罪之認定，倘其證明尚未達到此一程度，而有合理
    之懷疑存在，無從使事實審法院得有罪之確信時，即應由法
    院為諭知被告無罪之判決（最高法院40年臺上字第86號、30
    年上字第816 號、76年臺上字第4986號判例參照）。
三、本件公訴意旨認被告謝景如涉犯刑法第344 條、第305 條及
    第30條第1 項之幫助重利、恐嚇罪嫌，無非係以被害人即證
    人何國魁之證述、渣打國際商業銀行股份有限公司環北分行
    99 年7月7 日渣打商銀環北字第09900162號函暨所附葉芸妗
    開戶資料及交易明細、渣打國際商業銀行自動櫃員機交易明
    細表6 紙、0000000000門號申登人資料及雙向通聯紀錄、手
    機簡訊翻拍照片6 張（見偵查卷第15頁至第17頁、第18頁至
    26 頁 、第33頁至第37頁、第49頁至第53頁）等件資為論據
    。
四、證據能力之認定：按被告以外之人於審判外之言詞或書面陳
    述，除法律有規定者外，不得作為證據；又被告以外之人於
    審判外之陳述，雖不符合同法第159 條之1 至第159 條之4
    之規定，但經當事人於審判程序同意作為證據，法院審酌該
    言詞陳述或書面陳述作成時之情況，認為適當者，亦得為證
    據；又當事人、代理人或辯護人於法院調查證據時，知有第
    一百五十九條第一項不得為證據之情形，而未於言詞辯論終
    結前聲明異議者，視為有前項之同意，刑事訴訟法第159 條
    第1 項及第159 條之5 分別定有明文。查本判決下列所引用
    之各項證據方法之證據能力，被告謝景如及公訴人於本院準
    備程序及審判期日中均未予爭執，且迄至言詞辯論終結前亦
    未再聲明異議（本院100 年12月23日審判筆錄參照），本院
    審酌該等言詞陳述及書面陳述作成時之情況，並無不宜作為
    證據之情事，依刑事訴訟法第159 條之5 之規定，自得作為
    證據，合先敘明。
五、被告之辯解：被告謝景如於本院審理時，堅決否認曾申辦行
    動電話門號0000000000號並交由他人使用之犯行，辯稱：伊
    沒有申辦過該支手機門號，該門號之通聯並非伊所撥打，申
    辦書上雖然有伊身份證，但不是伊的簽名，伊之前都沒來過
    桃園，也沒將身份證隨便交付他人，有可能在辦理驗車等相
    關業務時將證件交付他人（被盜辦）等語。
六、經查：
（一）行動電話門號0000000000號，確係經自稱「謝景如」之人
      於95年6 月21日中午12時36分27秒在桃園縣中壢市○○里
      ○○路101 號1 樓「宇心通訊行」，持被告謝景如之身分
      證及駕照影本以本人名義申辦，此有遠傳電信股份有限公
      司999 年11月18日遠傳（企營）第00000000000 號含併所
      附0000000000號門號申辦資料在卷可稽（見偵查卷第77頁
      至第83頁參照）；而被害人何國魁前因急需現金週轉，乃
      依自由時報分類廣告所載，先後撥打上開門號與自稱「羅
      先生」之姜智峻借貸共計新台幣（下同）5 萬元，雙方約
      在桃園縣蘆竹鄉○○路98號交付現金，言明每10天支付利
      息4,500 元至前揭葉芸妗所有渣打銀行帳戶內，何國魁並
      依要求簽發面額4 萬元及6 萬元本票（票號分別為NO1763
      12號、NO176313號）予姜智峻供擔保，何國魁並依約自98
      年11月30日起至99年5 月1 日止，共匯款2 萬6,000 元利
      息至葉芸妗上開帳戶內，姜智峻因此取得與原本顯不相當
      之重利。嗣何國魁因無力續繳利息，姜智峻竟另基於恐嚇
      之接續犯意，先後於99年6 月3 日凌晨0 時57 分2秒、下
      午1 時0 分28秒及同年月6 日上午10時13分27 秒 ，以所
      0000000000號行動電話傳送「你他媽的，又什麼問題啦，
      電話又壞了還是怎樣，給你方便，結果不接電話」、「不
      出來處理，就等我去家找你，已經給你夠久時間，電話不
      接，你很大牌嘛」、「你真的不回電喔，好沒關係，等著
      看」等簡訊至何國魁使用之0000000000號行動電話恫嚇其
      還款等情，業據證人即被害人何國魁於警詢時指述明確（
      見偵查卷第15頁至第17頁參照），並有渣打國際商業銀行
      股份有限公司環北分行99年7 月7 日渣打商銀環北字第09
      900162號函暨所附葉芸妗開戶資料及交易明細、渣打國際
      商業銀行自動櫃員機交易明細表6 紙、0000000000門號申
      登人資料及雙向通聯紀錄、手機簡訊翻拍照片6 張（見偵
      查卷第15頁至第17頁、第18頁至26頁、第33頁至第37頁、
      第49頁至第53頁）等件為佐。從而，被害人何國魁確實於
      上揭時間，遭該姜智峻持門號0000000000為聯繫工具，貸
      放款項收取重利及持做恐嚇之用等之事實，堪信為真實。
（二）是本件應予釐清者，即為：門號0000000000號行動電話究
      否係被告謝景如或與其有犯意聯絡之人所申辦並提供予高
      利貸業者使用？
    1.依遠傳公司上述申辦書所示，本手機門號係「謝景如」之
      人於95年6 月21日中午12時36分27秒在桃園縣中壢市○○
      里○○路101 號1 樓「宇心通訊行」，持被告謝景如之身
      分證及駕照影本以本人名義申辦，設備明細為「易通卡」
      。然查，檢察官於99年11月16日偵訊時命被告謝景如當庭
      書寫該遠傳公司行動電話易通卡服務申請書上之手寫文字
      ，連同其前歷次至親書之陳述狀、他家（臺灣大哥大）續
      約同意書、要保書、信封等文件所留簽名，均送請法務部
      調查局以歸納分析及特徵比對法鑑定，結果認：該遠傳行
      動電話服務申請書（限制型）所留「謝景如」之簽名筆跡
      ，與被告謝景如之簽名筆跡結構佈局、態勢神韻均不符，
      且其書寫習慣（包括起筆、收筆、筆力、筆速、連筆、筆
      序等筆畫細部特徵）亦均不同等語，此有法務部調查局10
      0 年9 月16日調科貳字第10000507540 號號鑑定書份在卷
      可查（見本院卷第9 頁至第10頁參照），由是可知，上開
      遠傳公司行動電話易通卡服務申請書上之字跡均非被告所
      為。
    2.公訴人雖以遠傳公司行動電話預付卡服務申請書上黏貼有
      被告之身分證、並載有被告之正確駕照號碼，認被告應與
      實際前往申辦該門號之人具有犯意聯絡云云，然查：
 （1）影本雖通常附隨於正本，且與正本有相同之效力，但依通
      常經驗，有關身分或能力證明之相關證、照，因正本只有
      一枚，且具有專屬性，故所有人對正本均負有保管之義務
      ，而對其通常之使用不能免其法律上之責任，然就正本影
      印後之影本而言，因影本仍可繼續重覆影印之特性，致影
      本之使用與保管，對現代人而言，確已產生實際上之困難
      。尤以現代工商社會，不論公、私機構，常有須使用個人
      身分證、駕駛執照以供辨識往來者之身分或供做申請文書
      之附件等情形，而不得不由當事人交付證、照之原本（或
      正本）供對造影印或逕提供影本予對造使用，且在此種情
      形下，其影印後之影本通常多不會在使用後由當事人自行
      取回保管，而係留置或交付於往來之對造存檔，致有關原
      屬個人專有之身分證影本、駕駛執照影本等亦常因此流落
      於外，而發生遭他人不法使用之情形，此於現代社會，業
      已形成多數人之共同生活經驗，堪稱屢見不鮮。故依現代
      之生活經驗與論理法則，證件交付他人原因本有多端，此
      節與金融帳戶、密碼之交付多為之不法使用者有間，而其
      中用供證明本人授權之影本之使用與正本間，其最大之區
      別，即在正本之使用固有專屬性，且當事人不能就其正本
      之使用與保管諉其責任，然以影本而言，其原本之所有人
      對依其原本所產生之影本並無從負保管之義務，反而應由
      影本之持有人，對該影本之取得應負其舉證之責任，始得
      將該影本所產生之法律效果歸責於影本之當事人負責。而
      就正確駕照號碼，更僅需透過上開往來管道，甚且不用影
      印，僅需抄錄即可，更難將駕照號碼之填寫，遽將責任歸
      屬於號碼識別之人。以本件而言，公訴人據以起訴被告陳
      景如之證據，即遠傳公司行動電話預付卡服務申請書上，
      僅有被告陳景如之身分證、填有正確駕照號碼，並無被告
      謝景如之原本（或正本），其逕執該影本、號碼即認被告
      謝景如應就該申請行為負責，依據上述有關正本與影本、
      駕照號碼使用與保管義務之說明，其於論理與經驗法則上
      即不無率斷之嫌，且難謂已為犯罪之積極證據甚明。
 （2）況查，由遠傳公司行動電話易通卡服務申請書上記載當日
      係由「謝景如」本人申請門號使用，然經本院將其上筆跡
      送鑑定後，已確認其上字跡均非被告所為，已如上述，由
      是可知，遠傳公司所授權之代理商「宇心通訊行」（嗣已
      取消代理，見本院卷第44頁電話記錄查詢表）對於申請門
      號人之身分審查，甚為輕率，而該通訊行復已歇業，承辦
      人以無從查考（見同上查詢表），則該電信業者是否確曾
      於申請人申辦當時，仔細核對、嚴格審核申請人所提出之
      「原本」，並詢問其與本人間之關係、取得授權之依據等
      情，均有疑問。在此情形下，不應將電信業者之輕忽，所
      致之犯罪追查困難之不利益，逕加諸被告，而以遠傳電信
      行動電話服務申請書上黏有被告之身分證影本即載以其駕
      照號碼，遽為不利被告之認定。
 （3）再查，上開行動電話預付卡服務申請書上所留聯絡地址，
      雖確係被告謝景如之住所，然帳單投寄地址，卻為桃園縣
      中壢市○○街89號，第二期以後帳單均寄送上址，以現金
      繳款（見上述遠傳公司函），而查被告設籍臺中，自95年
      以來，未曾在桃園縣境內工作而有所得（見本院卷第59頁
      至第63頁稅務電子閘門財產所得調件明細表），無論是申
      辦通訊行及帳單寄送地址，與被告並無地緣關係，被告如
      欲申辦行動電話門號，逕行在臺中縣市申辦即可，何需跨
      越數縣市特別遠至桃園市申辦，難以想像，再經檢察官指
      揮員警偵查帳寄地址，該處無人居住，另有員警職務報告
      可參（見偵查卷第87頁）。而客戶聯絡電話000000000 之
      申請名義人資料雖因非使用中而已無法查詢，然由其區碼
      為（03），可知亦桃園縣之室內電話，與被告亦無何地緣
      關係。末本件證人即同案被告即被訴正犯姜智峻到庭陳稱
      ：伊不認識被告謝景如，是打報紙電話，於99年6 月3 日
      前在或車站向不詳人購得等語，同未見有何指涉本案0000
      000000門號與被告謝景如之關連性。更可用以佐證被告遭
      他人冒用身分之高度可能性。
 （4）檢察官雖論告稱：本件涉案之手機門號申辦書上之證件均
      有被告之身分證、駕照，且上開資料均屬正確，並無任何
      遭到偽造、變造之情況，若非被告交付他的身分證及駕照
      予他人使用，實難認定該證件會留存於本件之申請書上，
      且被告於偵訊中供稱本件的申請書上身分證是因為前案因
      假結婚案件所交付於他人使用，但本件申請書上的身分證
      屬於新式身分證，與被告之辯詞不符，本件依經驗法則判
      斷，被告應係將其新式身分證、駕照交予他人使用，而申
      辦本件之門號等語。惟查，被告縱有將身份證、駕照交與
      他人，然其情節多端，可能如其所辯為代辦監理業務使用
      ，非可一概認定不法，已如前述。而被告雖一度供以係以
      前舊式身份證交他人為假結婚用一節（此部分已另案判刑
      ），與卷證不符。然查，本件門號既非被告謝錦如申辦，
      其不知門號申請書上所附者，究為「新式」或「舊式」身
      份證一情，更屬合理，其於偵訊時，直覺以其前案曾交付
      「舊式」身份證予他人，推測恐係該時遭人冒辦，係本其
      記憶為辯，亦不能遽認即為其為本件脫罪之虛捏飾詞。況
      且，無論被告之辯解是否可採，起訴書所指之證據尚無法
      證明被告有自行或同意他人代為申請0000000000號門號，
      並在可預見對方欲以該門號作為不法使用之工具情況下，
      仍交付給對方使用之犯行，自無法僅因有被害人受該門號
      聯繫被收重利、又遭恐嚇，即以推測方式遽認被告有幫助
      重利、恐嚇之犯行。
七、綜上所述，公訴人雖主張本件係被告謝景如申辦門號用供姜
    智峻不法使用，而認被告涉犯幫助重利、恐嚇之罪嫌，然查
    ，遠傳公司行動電話服務申請書之簽名顯與被告之簽名字跡
    不同，被告所辯該系爭電話非由其申請，確屬可信，而公訴
    人復無從舉證證明實際申辦並提供該門號予高利貸業者使用
    之人與被告間有何犯意聯絡與行為分擔，自不足以證明被告
    有何幫助高利貸、恐嚇之犯行，此外復查無其他積極之證據
    ，足資證明被告有如公訴意旨所指之上開犯行，揆諸首揭規
    定及說明，本案既不能證明被告犯罪，即應為無罪判決之諭
    知，以免冤抑。
據上論斷，應依刑事訴訟法第301 條第1 項，判決如主文。
本案經檢察官劉哲嘉到庭執行職務。
中    華    民    國    100   年    12    月    30    日
                  刑事第九庭  法  官  黃俊華
以上正本證明與原本無異。
如不服本判決應於收受判決後10日內向本院提出上訴書狀，並應
敘述具體理由。其未敘述上訴理由者，應於上訴期間屆滿後20日
內向本院補提理由書( 均須按他造當事人之人數附繕本) 「切勿
逕送上級法院」。
                              書記官  張懿昀
中    華    民    國   101    年    1     月    2     日